台灣基隆地方法院刑事判決　　　　　　　　　　　　　九十三年度訴字第四一四號
　　公　訴　人　台灣基隆地方法院檢察署檢察官
　　被　　　告　庚○○
　　　　　　　　　　　　　國民.
　　指定辯護人　乙○○　　本院公設辯護人
　　輔　佐　人　丁○○○
右列被告因竊盜等案件，經檢察官提起公訴（九十三年度偵字第一三八八號），本依
職權併予審理後判決如左：
    主      文
庚○○偽造署押，足以生損害於公眾及他人，處有期徒刑貳月；如易科罰金，以參佰
元折算壹日。如附表所示「丁○○○」名義之署名伍枚及指印拾陸枚均沒收。
被訴竊盜部分，公訴不受理。
    事      實
一、前科事實
    庚○○曾因竊盜罪，經本院於民國九十二年六月十三日，以九十二年易字第一二
    六號案件，判處有期徒刑三月，緩刑三年，而於九十二年七月十七日確定。復因
    竊盜罪，經本院於九十三年五月二十六日，以九十三年易字第一二三號案件，判
    處有期徒刑一年二月，刻在台灣高等法院審理中。復因準強盜未遂罪，經本院於
    九十三年六月三十日，以九十三年訴字第一０三號案件，處有期徒刑三年八月，
    亦在台灣高等法院審理中（以上皆非累犯）。
二、本案經過
    庚○○於緩刑期間內之九十三年三月三十日下午一時三十分許，騎乘竊盜而來之
    ＰＯＨ─二二五號重型機車（竊盜部分，另為不受理之判決，見後述理由欄之貳
    ），行經基隆市○○路十六號台灣銀行前時，為警發覺其機車為報案失竊之贓車
    而當場查獲。詎庚○○為逃避刑事責任，竟於九十三年三月三十日下午四時四十
    五分至六時之間，在基隆市警察局第二分局信六路派出所接受警方詢問而製作筆
    錄時，冒用其胞姊「丁○○○」之名義應訊，接續在基隆市警察局第二分局「丁
    ○○○」之口卡影本上，偽簽「丁○○○」之署押一枚，並捺指印一枚；在基隆
    市警察局第二分局拘提通知書上，偽簽「丁○○○」之署押一枚，並捺指印一枚
    ；在基隆市警察局第二分局權利告知書上，偽簽「丁○○○」之署押一枚，並捺
    指印一枚；在被告為「丁○○○」名義之調查筆錄上，偽簽「丁○○○」之署押
    二枚，並捺指印十三枚。以上共計偽簽「丁○○○」之署押五枚，捺指印十六枚
    ，均足以生損害於「丁○○○」本人及司法機關追訴犯罪對象之正確性。同日晚
    間七時許，為警查覺有異而當場識破，進而查悉上情。
三、移送經過
    案經基隆市警察局第二分局報請台灣基隆地方法院檢察署檢察官偵查起訴及本院
    依職權併予審判。
    理      由
壹、有罪部分
一、事實認定
１、本案犯罪行為
    右揭事實，業據被告庚○○坦承不諱，核與被害人丁○○○所述之情節相符，並
    有如附表所示之偽造署押及指印在卷可稽，足見被告之自白與事實相符，可以採
    信，其犯行洵堪認定。
２、被告精神狀態
    被告一再辯稱其罹患憂鬱症，長期就醫治療中，因未定時用藥致意識不清，其不
    知為何一再為前述之犯行，並要求本院將之送請台灣大學附屬醫院精神科進行鑑
    定云云，輔佐人即其胞姊丁○○○及指定辯護人亦均為相同之抗辯，然則，本院
    在受理被告涉竊盜之前案時，已經函請財團法人長庚紀念醫院基隆分院，就被告
    行為時之精神狀態為鑑定，鑑定結果認為：被告雖係適應障礙合併憂鬱症之長期
    患者，惟其神智清醒，應答及說話內容無異常，無幻聽及妄想等精神症狀，可描
    述是否犯行及過程中之精神狀態，判斷案發時被告未達精神耗弱或心神喪失之程
    度，有該院九十三年三月三十日（九三）長庚院基字第０九二四號函附之精神鑑
    定報告附於九十三年易字第一二三號案卷可稽。如後所述，本案起訴竊盜部分（
    見後述理由之貳）與該前案具有裁判上一罪之關係，本案起訴偽造署押部分，係
    竊盜罪案發所為，前案之精神鑑定結果，本院自得援為判斷本案被告精神狀態之
    依據。何況，本院再佐以被告於警詢、檢察官偵查中以及本院審理過程中，對於
    本案之問題均能理解並回答等情，認為被告所罹患之憂鬱症並未影響其本案之精
    神狀態，無從認為被告係心神喪失人或精神耗弱人，被告、輔佐人及指定辯護人
    此部分之所辯，自不足採。
二、法律適用
１、所犯罪名
    核被告所為，係犯刑法第二百十七條第一項之偽造署押罪。
２、公訴不可分原則
    公訴人雖僅就附表編號四之「署押二枚」部分之行為提起公訴，然附表中其餘部
    分之犯行，與已起訴之部分既有後述接續犯之關係，為實質上一罪，審判上無從
    分割，依公訴不可分原則，本院自應併予審判。
３、署名與指印相同
    刑法第二百十七條所稱之「偽造署押」，係指行為人冒用本人名義，在文件上簽
    名或為民法第三條第三項所稱指印之類似簽名之行為者而言（最高法院八十年度
    台非字第二七七號判決參照），是以被告偽簽「丁○○○」名義之署名與偽捺為
    「丁○○○」名義之指印，在刑法上，應為相同之行為評價，均為偽造之署押，
    應予指明。
４、僅係偽造署押罪
    被告之行為係被動表示接受警方詢問者為「丁○○○」而已，並無主張其內容或
    行使筆錄或各該文件之意思，應僅觸犯前述偽造署押罪，並無偽造文書之問題，
    自無行使偽造文書之可言。公訴人雖認被告係觸犯行使偽造私文書云云，然本院
    並不受其拘束。
５、接續犯
    被告先後多次偽造署押及捺指印之行為，乃係基於同一犯意所為之接續動作，其
    時間緊接，不易分割，又其侵害同一法益，在刑法評價上，應視為數個舉動之接
    續施行，以包括之一行為而予以評價，較為合理，為接續犯，屬單純一罪，並不
    適合評價為連續行為，自無連續犯之可言。公訴人雖認偽造署押部分係連續犯，
    然本院並不受其拘束。
三、違憲審查
１、法益原則
    按刑事立法上之「法益原則」要求任何行為要加以犯罪化，必因其法益受到侵害
    或危險。蓋刑事立法之核心，在於其所保護之法益。刑法之任務，在於法益之保
    護。無法益保護，無刑法可言；亦即無法益受到侵害或危險，則無施以刑罰之必
    要。行為如未造成「法益侵害」或「法益危險」，則無將之犯罪化之必要。在法
    益侵害，為「實害犯」；在法益危險，為「危險犯」。再者，法益本身依其價值
    評價之強度，而呈現法益位階。生命、身體、自由、名譽、財產五者，按其順序
    ，而高低位階化。生命法益最高，其次身體法益，其次自由法益，其次名譽法益
    ，而財產法益最低。此五種傳統法益，稱之為「個人法益」。在個人法益以外之
    法益，即「超個人法益」或「一般法益」、「團體法益」、「整體法益」，亦必
    須其與個人法益具有關連性者，始得為刑法所保護之一般法益。所謂危險犯，亦
    即行為人之行為造成法益危險，尚未至法益侵害，亦立法予以犯罪化。以最高位
    階之生命法益言之，刑法之有預備殺人罪、預備放火罪、預備強盜罪、預備擄人
    勒贖罪，均因其行為已造成生命法益之危險；否則，各該罪即無設預備犯之必要
    。如係單純身體、自由、名譽、財產之法益危險行為，則未曾設預備犯而加以犯
    罪化。蓋法益之功能，在刑法上有二：一為決定刑罰必要性；二為使得處刑合理
    性。前者，有法益保護之必要性，始得加以犯罪化；後者，其法定刑之刑罰種類
    及其刑度輕重，必須與其所保護之法益具有相當性。有「入刑化」之必要時，始
    得賦予該刑種；具有相當性時，始得為該級刑度之訂定。申言之，必須與其法益
    位階為合理而相當之規範，以免產生不合理之法定刑。依前者，可以導出一基本
    刑事立法原則，即「無法益損害，即無刑罰」原則。否則，立法者任意行使其刑
    罰權之結果，勢必使得刑事法充斥無法益之犯罪。如此，隨意加以犯罪化，輕易
    動用刑罰，實與刑罰「最後手段原則」有違。依後者，其刑罰之賦予始合乎「罪
    責原則」，使其罪責與刑罰得以相適應而具有相當性，亦即立法上之「罪刑相當
    原則」。
２、其次，偽造、變造文書各罪，傳統法益論者認為侵害社會法益，惟「超個人法益
    」論者認為社會法益抽象而難以理解，故依團體法益之觀點加以審查，以察其與
    個人法益有何關連性。因單純偽造或變造文書，並不足以對個人法益造成任何侵
    害，亦即單純偽造或變造之行為並無法益危險存在。例如偽造之文書如不行使，
    尚不足以造成任何法益侵害。因此，單純偽造或變造文書之行為，而予以犯罪化
    ，欠缺合理性，並不足取。其次，偽造或變造後進而行使之行為，特別在公文書
    ，可能造成侵害他人之生命、身體、自由、名譽或財產之危險，亦為危險犯。若
    與生命法益相關，其危險犯犯罪化之立法尚合法理，而可接受。再者，刑法第二
    百十三條或二百十四條之使公務員為虛偽登載，本質上類似行使行為，使公務員
    為虛偽登載，容易造成個人名譽法益及財產法益之危險甚或侵害，其行使亦然。
    因此，本案單純使公務員登載不實之行為，而予以犯罪化，尚屬合理，其為三年
    以下有期徒刑，亦合乎罪刑相當原則，本院自應予以尊重。其次，偽造或變造文
    書之後進而行使之行為，特別在公文書，或認可能造成侵害他人之生命、身體、
    自由、名譽或財產之危險，亦為危險犯。然則，生命法益之危險云云，其危險距
    離遙遠，以之為犯罪化之理由，尚屬牽強，例如在被告冒名應訊之情形，其刑罰
    權之對象仍為被告，並非遭冒名之人，對被冒名之人並無法益侵害可言。何況，
    公權力機關本有義務於行使司法權時，查明對象而正確行使；被告之冒名，如同
    說謊，依被告擁有緘默權之規定觀之，其有無犯罪化之必要，非無商榷之餘地。
    其說謊對於被冒名之人，實際上難有生命法益之危險存在，自不足為犯罪化之正
    當事由。
四、刑罰裁量
１、刑罰理論
    按刑事司法上之「罪刑相當原則」要求法官在量刑時，應依法益之位階，重所當
    重，輕所當輕，必使罪得其刑而刑當其罪；不得重罪而輕判，或輕罪而重判；期
    使責任與刑罰得以相適應，而具有相當性。地藏十輪經第三卷有云：「若犯重罪
    ，應重治罰；若犯中罪，應中治罰；若犯輕罪，應輕治罰；令其慚愧，懺悔所犯
    。」其此之謂也！蓋如前所述，先就刑罰之報應理論言之，刑罰係以其具有痛苦
    性之本質，來均衡具有不法本質之犯罪，藉以衡平行為人之罪責，使行為人得因
    責任抵償而贖罪，而社會正義得以實現義，是故強調「刑罰之輕重應與罪責之輕
    重成比例」。其報應之內容即為自由之剝奪，亦即有期徒刑之相加，而監獄即為
    執行報應之場所。再就特別預防理論言之，受刑人之犯罪係社會化過程之障礙，
    應使其在監執行，以接受再教育而求其再社會化。復就一般預防理論觀之，以對
    受刑人之施以刑罰，作為威嚇他人之手段，不過刑罰之附帶作用，並非其主要目
    的。
２、主刑裁量
    為此，本院：１、審酌被告之品行、生活狀況、智識程度、犯罪之動機、目的、
    犯罪所生之危害、犯後之態度等一切情狀之後，２、再斟酌拘役並無教化功能，
    乃不具實益之刑罰種類，立法上以廢除為宜，以資符合自由刑單一化之要求；六
    月以下之短期自由刑，既難有教化作用，又易使受刑人感染惡習，除非被告有受
    其執行之特殊必要，否則尚無宣告之必要；如其宣告，應以緩刑或易科罰金而調
    和之等情，３、再考慮被告是否應施予刑罰並使之入監獄執行，應依刑罰理論及
    刑事政策而加以考量，斟酌重點在於被告有無執行剝奪其自由，並施以監獄之教
    化，以使其再社會化之必要性，４、並特別衡量被告確實罹患精神官能性憂鬱症
    ，有長庚紀念醫院九十三年九月四日診斷證明書一紙在卷可稽，被害人丁○○○
    又表示原諒被告一節，本院因而認為從輕量處最低刑度之有期徒刑二月，已足以
    使其罪刑相當，爰宣告之，並諭知易科罰金之折算標準，以示儆懲，並期被告之
    自新。
３、從刑裁量
    如附表所示偽簽「丁○○○」名義之署名五枚及及偽捺為「丁○○○」名義之指
    印十六枚，不問屬於犯人與否，均應依刑法第二百十九條之規定宣告沒收。
貳、不受理部分
一、公訴意旨
    公訴意旨另以：被告庚○○意圖為自己不法之所有，基於概括之犯意，連續於民
    國九十三年三月十一日下午六時三十分許，在基隆市○○區○○街四十七號旁，
    以自備之機車鑰匙一支，竊取戊○○之ＰＯＨ─二二五號機車一輛，得手後供己
    使用；於同年月二十六日中午十二時十分許，在基隆市○○區○里○○道下，竊
    取己○○置於ＫＣ─八０二六號自用小客車內之諾基亞八三一０行動電話一支及
    名片夾一個得手；於同年月二十八日上午八時許，在基隆市○○路長庚醫院後方
    巷內，竊取丙○○置於自用小客車內之掌上電腦ＰＤＡ一個得手；於同年月三十
    日上午九時三十分許，在基隆市安樂區情人湖旁，侵入甲○○所有之ＡＡ─三九
    九號遊覽車內，竊取甲○○所有之大衛杜夫香煙四包、熊寶貝衣物柔軟精一瓶、
    維他命Ｃ一瓶得手及三俊加油站統一發票、信用卡簽帳單各一張得手，因認被告
    涉有刑法第三百二十條第一項之竊盜罪嫌云云。
二、按已經提起公訴之案件，在同一法院重行起訴者，應諭知不受理之判決，刑事訴
    訟法第三百零三條第二款定有明文。此項原則，在實質上或裁判上一罪，其一部
    分事實經起訴者，就同為一罪之其他部分事實亦有適用。
三、查被告因涉竊盜罪名，經本院於九十三年五月二十六日，以九十三年度易字第一
    二三號案件，判處有期徒刑一年二月，經檢察官上訴於台灣高等法院而尚未判決
    等情，業經被告供明，並有該判決書、台灣高等法院被告全國前案紀錄表及台灣
    基隆地方法院檢察署九十三年九月九日之公務電話記錄單各一紙附卷可稽，且經
    本院查明無訛。觀之該案犯罪事實，與本案犯罪事實之構成要件相同，而該案之
    數次行為時間，係自九十二年七月十四日起，至九十二年十二月十八日，而本案
    之行為時間，均在九十二年三月間，其時間緊接，犯罪構成要件行為相同，可見
    本案與前案之數行為，被告均係基於概括之犯意反覆為之，係連續犯，為裁判上
    一罪，屬於法律上之同一案件，前案既經起訴在先，目前在台灣高等法院審理中
    ，本院自不得就重行起訴之本案事實另為審判，應逕為不受理之判決。
參、據上論斷
    應依刑事訴訟法第二百九十九條第一項前段、第三百零三條第二款、第三百零七
    條、刑法二百十七條、第四十一條第一項前段、第二百十九條、罰金罰鍰提高標
    準條例第二條、第一條前段而判決如主文。
本案有罪部分經檢察官王亞樵到庭執行職務。
中      華      民      國    九十三    年      十      月      八      日
                                    台灣基隆地方法院刑事第四庭
                                      審判長法  官  陳  志  祥
                                            法  官  陳  玉  雲
                                            法  官  楊  皓  清
右正本證明與原本無異。
如不服本判決，應於送達後十日內，向本院提出上訴狀，敘述上訴之理由，上訴於台
灣高等法院，並應按他造當事人之人數附具繕本。
中      華      民      國    九十三    年      十      月    十二      日
                                            書記官  陸  清  敏
附錄：
刑法第二百十七條第一項：
偽造印章、印文或署押，足以生損害於公眾或他人者，處三年以下有期徒刑。
（罰金已依罰金罰鍰提高標準條例提高為十倍）
附表：
庚○○於九十三年三月三十日下午四時四十五分至六時之間，在基隆市警察局第二分
局信六路派出所偽簽「丁○○○」名義之署名五枚及偽捺為「丁○○○」名義之指印
十六枚：
一、在基隆市警察局第二分局「丁○○○」之口卡影本上，偽簽「丁○○○」之署押
    一枚，並捺指印一枚；
二、在基隆市警察局第二分局拘提通知書上，偽簽「丁○○○」之署押一枚，並捺指
    印一枚；
三、在基隆市警察局第二分局權利告知書上，偽簽「丁○○○」之署押一枚，並捺指
    印一枚；
四、在被告為「丁○○○」名義之調查筆錄上，偽簽「丁○○○」之署押二枚，並捺
    指印十三枚。
